【裁判字號】    96,重訴,206
【裁判日期】    971231
【裁判案由】    履行契約
【裁判全文】
臺灣士林地方法院民事判決             96年度重訴字第206號
原      告  乙○○
訴訟代理人  張家聲律師
被      告  戊○○
訴訟代理人  趙文銘律師
            江東原律師
            劉秋絹律師
複 代理 人  甲○○
            王中平律師
            邱靖貽律師
上列當事人間履行契約事件，本院於民國97年12月4 日言詞辯論
終結，判決如下：
    主      文
被告應連帶給付原告新臺幣壹仟萬元及自民國九十六年四月二十
八日起至清償日止，按週年利率百分之五計算之利息。
原告其餘之訴駁回。
訴訟費用新臺幣拾萬壹仟壹佰拾貳元由被告負擔。被告應賠償
原告所預繳之訴訟費用拾萬元。
本判決原告勝訴部分，於原告以新臺幣佰拾肆萬元供擔保後
，得假執行。但被告如於執行標的物拍定、變賣或物之交付前，
以新臺幣壹仟萬元為原告預供擔保，得免為假執行。
原告其餘假執行之聲請駁回。
    事實及理由
一、原告起訴主張：伊與胞弟丙○○於民國89年11月間，應以經
    營汽車買賣為業之被告邀約，投資新臺幣（下同）1 千萬元
    與被告合資開設亞太生活汽車廣場（下稱「亞太汽車廣場」
    ），迄90年7 月2 日結算盈虧，計得取回出資額892 萬5,22
    6 元。嗣被告因無現金可返還上開款項，遂以保證4 年後至
    少能弭平虧損為條件，邀伊與丙○○將上開金額折算為785
    萬元，轉投資於被告獨自經營許久之「上德汽車展出中心」
    （下稱「上德汽車中心」），丙○○本不同意，經伊一再勸
    說後，方將其對被告之返還亞太汽車廣場剩餘出資額債權讓
    與伊，伊再於91年12月2 日與被告簽訂合夥契約書（下稱「
    系爭合夥契約」），約定於95年11月30日兩造間之隱名合夥
    關係結束時，被告應補足出資額1 千萬元返還予原告，被告
    並依系爭合夥契約第3 條約定簽發面額為390 萬元之支票1
    紙予原告轉交丙○○，作為丙○○個人出資額之擔保。惟上
    開期間屆滿後，被告卻未依約返還出資額，屢經催討仍未獲
    置理。為此，爰依系爭合夥契約第2 條約定及民法第709 條
    規定，訴請被告返還出資額1 千萬元等語。並聲明：(一)被告
    應給付原告1 千萬元及自95年12月1 日起至清償日止，按週
    年利率5%計算之利息。(二)原告願供擔保，請准宣告假執行。
二、被告則以：兩造結束亞太汽車廣場之營運時，已結清相關帳
    務，伊並交付汽車4 輛予原告充作出資額之返還；嗣雖簽訂
    系爭合夥契約，惟原告並未依約交付785 萬元之出資額予伊
    ，實際上亦未與伊共同經營上德汽車中心，自無從請求伊返
    還出資額。況系爭合夥契約第2 條除載有補足亞太汽車廣場
    虧損之文字外，尚約定兩造須於到期前3 個月再行訂定，是
    原告得否援引該約定作為本件之請求權基礎，已有疑義。縱
    認原告之主張為有理由，則因原告投資上德汽車中心之部分
    資金係受讓丙○○對伊之返還亞太汽車廣場剩餘出資額債權
    ，是依民法第299 條第1 、2 項之規定，伊自得以丙○○對
    伊所負之720 萬元借款債務與伊對原告所負之1 千萬元出資
    額債務抵銷等語，資為抗辯。並聲明：(一)原告之訴駁回。(二)
    如受不利判決，願供擔保請准宣告免為假執行。
三、兩造不爭執之事實：
  (一)原告與胞弟丙○○於89年11月間，共投資1 千萬元與被告合
    資開設亞太汽車廣場，迄90年7 月2 日結算盈虧後，原告與
    丙○○共計得取回出資額892 萬5,226 元；丙○○嗣將其對
    被告之返還亞太汽車廣場剩餘出資額債權讓與原告。
  (二)兩造曾於91年12月2 日簽訂系爭合夥契約。
  (三)上德汽車中心係由被告獨自經營。
四、得心證之理由：
    原告主張被告應依系爭合夥契約第2條約定及民法第709條規
    定，返還出資額1 千萬元等語，惟為被告所否認，並以前揭
    情詞置辯。是本件爭點為：(一)兩造間系爭合夥契約是否為隱
    名合夥關係？(二)原告有無對被告經營之上德汽車中心出資？
    (三)原告得否依系爭合夥契約第2條約定請求被告給付1千萬元
    及遲延利息？(四)若(三)為肯定，則被告得否主張以丙○○對其
    所負之720萬元借款債務與其對原告所負之1千萬元出資額債
    務抵銷？茲分述如下：
  (一)兩造間系爭合夥契約是否為隱名合夥關係？
    1.按合夥為二人以上互約出資以經營共同事業之契約，隱名
      合夥則為當事人約定一方對於他方所經營之事業出資，而
      分受其營業所生利益，及分擔其所生損失之契約。故合夥
      所經營之事業，係合夥人全體共同之事業，隱名合夥所經
      營之事業，則係出名營業人之事業，非與隱名合夥人共同
      之事業（最高法院42年臺上字第434 號判例參照）。經查
      ，稽諸系爭合夥契約及所附上德汽車中心之資產情形，上
      德汽車中心原即由被告獨自經營，於91年11月28日之資產
      包括內部設備及10輛汽車之總資本額為2,013 萬元，而原
      告嗣於同年12月2 日與被告簽訂系爭合夥契約，約定對被
      告原所經營之上德汽車中心出資785 萬元，並按股份比例
      共同分擔支出及分享利潤（調解卷第11至12頁）。次查，
      證人即原告胞弟丙○○於96年8 月27日本院言詞辯論時到
      場證稱：伊等第2 次投資就是投資被告的上德汽車中心，
      在伊等投資之前，上德汽車中心就已經存在了，且係由被
      告經營，伊等洽談之投資細節，有提到上德汽車中心仍由
      被告自行經營，伊等均不參與經營，整個上德汽車展示中
      心形式上係由被告經營等語（本院卷第23頁）。顯見兩造
      間所簽訂之系爭合夥契約，確係約定原告對於被告所經營
      之上德汽車中心出資785 萬元，而分受被告營業所生利益
      ，及分擔其所生損失之隱名合夥契約甚明。
    2.又依上開判例意旨，隱名合夥所經營之事業，係出名營業
      人之事業，非與隱名合夥人共同之事業，是被告辯稱原告
      未參與共同經營上德汽車中心，甚至委託被告代賣車輛等
      語，則更足以彰顯兩造間確屬隱名合夥之性質。是被告以
      此為由，主張兩造間非隱名合夥關係等語，容有誤會，自
      不足採。
    3.次按隱名合夥人退夥時，其出資之返還，得任由當事人自
      由約定（詳後述(三)）。是被告以系爭合夥契約約定被告須
      補足原告前次合夥之出資額，無異於原告無庸分擔因系爭
      合夥契約所生合夥關係之損失為由，質疑系爭合夥契約非
      屬隱名合夥契約等語，亦不足採。
  (二)原告有無對被告經營之上德汽車中心出資？
    1.原告與丙○○曾於89年11月29日、89年12月26日各匯款60
      0 萬元、400 萬元，共1 千萬元予被告，用以投資亞太汽
      車廣場，迄90年7 月2 日結算盈虧，共計得取回出資額
      892 萬5,226 元等情，前已認定。
    2.原告主張被告並未返還上開結算後之出資額等情，惟為被
      告所否認，並辯稱伊業於亞太汽車廣場結束營業時交付4
      輛汽車予原告以代返還等語，並舉證人丁○○為證。經查
      ：
      (1)證人即曾與兩造合作經營亞太汽車廣場之丁○○於96年
        9 月20日本院言詞辯論時到場結證稱：亞太汽車廣場結
        束營業後，原告及丙○○出資的部分，於扣除虧損後，
        餘額是892 萬5,226 元，至於剩餘款項如何處理，伊不
        知道；被告已將伊投資款250 萬元扣除虧損金額後之餘
        額以現金給付給伊；結清之後賣場還剩下4 輛車子，因
        賣場租約到期，伊就將車子開到被告所經營之上德汽車
        中心，連同鑰匙交給兩造，當時他們都在場，究竟是誰
        取走鑰匙伊不確定等語（本院卷第50至51頁）。
      (2)證人丁○○上開證言，至多僅能證明其有將亞太汽車廣
        場結算後剩餘之4 輛車開至被告經營之上德汽車中心停
        放，且無法確定究為何人取走汽車鑰匙。自不足以證明
        被告已返還原告及丙○○投資亞太汽車廣場之結餘款89
        2 萬5,226 元。
      (3)況原告係於亞太汽車廣場90年7月2日結算1年5個月之後
        ，始於91年12月2 日與被告簽訂系爭合夥契約，在簽訂
        系爭合夥契約之前，上德汽車中心均係由被告個人獨資
        經營，是證人丁○○將該4 輛車開至被告所經營之上德
        汽車中心停放，反可證明丁○○係將該4 輛車交給被告
        ，而非原告。
      (4)且證人丙○○於上開期日到場證稱：第1 次投資（亞太
        汽車廣場）後來是賠錢，伊與原告共虧損200 多萬，從
        頭到尾伊都未將第1 次投資之結餘款拿回來等語（本院
        卷第22頁）。益足徵被告未返還原告及丙○○投資亞太
        汽車廣場之結餘款892 萬5,226 元。
    3.原告主張伊係以被告應返還予伊與丙○○投資亞太汽車廣
      場之結餘款892 萬5,226 元，折算為785 萬元，轉投資於
      被告經營之上德汽車中心等情，惟為被告所否認。經查：
      (1)被告既未返還原告及丙○○投資亞太汽車廣場之結餘款
        892萬5,226元，而觀諸系爭合夥契約之約定，載明原告
        出資785 萬元，且至95年11月30日兩造同意結束雙方合
        作關係，以補足原亞太汽車廣場尚有200 餘萬元之虧損
        ，並將原告之資金補足至1 千萬元，原告同時收取被告
        所簽發92年12月1 日到期面額390 萬元支票1 紙等語（
        調解卷第11頁）。原告並提出上開支票（下稱「系爭支
        票」）影本附卷可稽（本院卷第218 頁）。被告雖辯稱
        系爭支票非伊所簽發等語，惟查，稽諸系爭支票上之被
        告印文，與系爭合夥契約及被告提出之第1 次投資合夥
        契約書上之被告印文相較，以肉眼觀察三者並無不同，
        被告復無法舉證證明原告或丙○○有偽造系爭支票之情
        事，是其所辯上情，尚不足採。
      (2)再參諸證人丙○○於上開期日證稱：針對（投資亞太汽
        車廣場）虧損後剩下的錢，伊本想拿回來，惟因原告勸
        伊說與被告討論後想把結餘款繼續投資上德汽車中心，
        伊就同意繼續投資，伊等以第1次投資結餘款作為第2次
        投資之股款，因此不必再拿錢出來，因第1 次投資即由
        原告出面與被告洽談，所以第2 次投資為了單純化，仍
        由原告出面簽訂系爭合夥契約，因第1 次投資有虧損，
        才希望將第1 次投資之結餘款經由第2 次投資補足第1
        次投資之原本1 千萬元，故系爭合夥契約預計投資4 年
        ，由結餘投資款回復到1 千萬元，被告保證伊等之投資
        額能恢復到原本之1 千萬元，而非保證獲利等語（本院
        卷第22至24、26頁）。又於97年10月13日本院言詞辯論
        時到場證稱：伊確有收到系爭支票，迄今尚未兌現，還
        在伊身上，該支票係原告拿給伊的，因兩造要繼續投資
        ，惟伊並無意願，遂要求一些保障，故被告簽發系爭支
        票透過原告轉交給伊等語（本院卷第199 頁）。
      (3)綜上，顯見原告確係以被告應返還予伊與丙○○投資亞
        太汽車廣場之結餘款892 萬5,226 元，折算為785 萬元
        ，轉投資於被告經營之上德汽車中心，否則被告豈有依
        系爭合夥契約第3 條之約定，簽發系爭支票予原告之理
        ？至於丙○○有無積欠被告款項，對於被告業已同意原
        告以亞太汽車廣場之投資結餘款轉投資其所經營之上德
        汽車中心之意思表示，自均不生影響。是被告辯稱伊絕
        無於丙○○積欠其鉅款之情況下，同意原告及丙○○以
        投資亞太汽車廣場之結餘款作為投資上德汽車中心之款
        項等語，洵不足採。又原告有無依系爭合夥契約第3 條
        約定，持系爭支票每年換票1 次，則屬原告是否行使權
        利之問題，與原告有無實際出資無涉。是被告辯稱原告
        未年年換票，故未出資等語，亦不足採。
  (三)原告得否依系爭合夥契約第2條約定請求被告給付1千萬元及
    遲延利息？
    1.按隱名合夥人係為出名營業人而出資，出資後其權利即移
      屬於出名營業人，隱名合夥並無所謂合夥財產。隱名合夥
      不過為隱名合夥人與出名營業人之契約關係，隱名合夥人
      就出名營業人所為之行為，對於第三人無何權利義務（民
      法第700 條、第701 條、第704 條），故隱名合夥人退夥
      時，其出資之返還，得任由當事人自由約定，當事人無約
      定，則適用民法第709 條之規定（最高法院88年度臺上字
      第1998號判決參照）。是被告辯稱隱名合夥關係未經清算
      ，不得請求返還出資額等語，顯有誤會。
    2.兩造於系爭合夥契約約定，原告出資785 萬元，兩造合作
      自91年12月1 日起，至95年11月30日兩造同意清算處分公
      司設備完成日止，結束兩造合作關係，以補足原亞太汽車
      廣場尚有200 餘萬元之虧損，並將原告之資金補足至1 千
      萬元，於合約到期日前3 個月再行訂定。且證人丙○○於
      96 年8月27日本院言詞辯論時亦到場證稱：系爭合夥契約
      預計投資4 年，被告保證伊等之投資額能恢復到原來之1
      千萬元，4 年期滿之後，如要繼續投資，則依系爭合夥契
      約之約定，得於到期前3 個月再行商訂另外的契約等語（
      本院卷第23頁）。顯見兩造約定如未於95年11月30日前3
      個月另訂新約，則系爭合夥契約屆期終止，被告即應依系
      爭合夥契約第2 條之約定，將原告之出資額補足至1 千萬
      元後返還予原告。
  (四)若(三)為肯定，則被告得否主張以丙○○對其所負之720 萬元
    借款債務與其對原告所負之1 千萬元出資額債務抵銷？
    1.按民法第334 條所稱之抵銷，係以二人互負債務，而其給
      付種類相同並均屆清償期者為要件，故得供債務人抵銷之
      債權，須為對於自己債權人之債權，而不得以對於他人之
      債權，對於債權人為抵銷（最高法院49年臺上字第125 號
      判例參照）。丙○○於兩造簽訂系爭合夥契約前，即已將
      其對被告應返還投資亞太汽車廣場結餘款債權讓與原告，
      並經原告連同自己對被告之結餘款共892 萬5,226 元，折
      算為785 萬元後，一併作為轉投資上德汽車中心之出資額
      ，並據以與被告簽訂系爭合夥契約，已如前述。是兩造方
      為系爭合夥契約之當事人，且兩造未於95年11月30日前3
      個月另訂新約，則依系爭合夥契約第2 條約定，系爭合夥
      契約於95年11月30日屆滿即行終止，被告應將原告之出資
      額補足至1 千萬元後返還予原告，亦如前述。而被告縱對
      丙○○有720 萬元債權存在（原告否認），惟揆諸前揭規
      定及說明，亦不得以其對於丙○○之債權，對於原告主張
      抵銷甚明。是被告主張以丙○○對其所負之720 萬元借款
      債務與其對原告所負之1 千萬元出資額債務抵銷，即屬無
      據。
    2.次按給付無確定期限者，債務人於債權人得請求給付時，
      經其催告而未為給付，自受催告時起，負遲延責任；遲延
      之債務，以支付金錢為標的者，債權人得請求依法定利率
      計算之遲延利息，民法第229條第2項前段、第233條第1項
      前段分別定有明文。系爭合夥契約第2 條固約定如兩造未
      另訂新約，則系爭合夥契約於95年11月30日終止，被告負
      有補足1 千萬元出資額返還予原告之義務。惟因兩造並未
      特別約定上開給付之確定期限，則揆諸前揭規定，應自被
      告受催告時起始負遲延責任。原告曾於96年4 月26日以臺
      北光武郵局第677 號存證信函催告被告給付上開款項，被
      告則於翌日收受，有該存證信函及其掛號郵件收件回執影
      本在卷可佐（調解卷第13至14頁）。從而，原告依系爭合
      夥契約第2 條之約定，於訴請被告給付1 千萬元及自被告
      受催告翌日即96年4 月28日起至清償日止，按週年利率5%
      計付法定遲延利息之範圍內，為有理由，應予准許。逾此
      範圍之遲延利息請求，則屬無據，為無理由，應予駁回。
  (五)本件原告依系爭合夥契約第2條約定，請求被告給付1千萬元
    及遲延利息，既經部分准許，則其另依民法第709 條之規定
    ，而為同一經濟目的之請求，即無庸再予審酌，附此敘明。
五、本件訴訟費用額確定為10萬1,132 元（即原告預繳之第一審
    裁判費10萬元及被告預繳之證人旅費1,132 元），並應由被
    告負擔。故被告應賠償原告所預繳之訴訟費用10萬元。
六、兩造均陳明願供擔保，聲請宣告假執行及免為假執行，經核
    原告勝訴部分，均於法相符，爰分別酌定相當之擔保金額併
    予准許；至原告敗訴部分，其假執行之聲請即失所附麗，應
    予駁回。
七、本件判決基礎已臻明確，兩造其餘之攻擊防禦方法及訴訟資
    料經本院斟酌後，核與判決不生影響，無一一論述之必要，
    併予敘明。
據上論結，原告之訴為一部有理由、一部無理由，依民事訴訟法
第79條、第87條第1 項、第390 條第2 項、第392 條第2 項、第
3 項，判決如主文。
中    華    民    國    97    年    12    月    31    日
                  民事第二庭  法  官  張國勳
以上正本證明與原本無異。
如對本判決上訴，應於判決送達後20日內向本院提出上訴狀。
中    華    民    國    98    年    1     月    5     日
                              書記官  周玉惠


司法院資訊處製作；財團法人民間司法改革基金會備份。
